臺中高等行政法院判決　　　　　　　　　　　　　　　九十一年度訴字第六四四號
　　　　　　　　　　　　　　　.
　　原　　　告　甲○○
　　被　　　告　臺中市政府
　　代　表　人　乙○○
　　訴訟代理人　林坤勇　律師
右當事人間因徵收補償事件，原告不服內政部中華民國九十一年八月二十八日台內訴字
第○九一○○○六一一七號訴願決定，提起行政訴訟。本院判決如左︰
　　主  文
原告之訴駁回。
訴訟費用由原告負擔。
　　事  實
甲、事實概要：緣原告所有坐落台中市○○區○○段七二五地號土地，為台中市○○
    路（八十米）道路用地，原告於民國九十一年五月十日向被告提出請求書，請求
    依法辦理徵收補償，被告以九十一年六月十日府建土字第○九一○○八二八六五
    號函復略以：「．．．經查係．．．道路用地，本府業依台端簽具之土地同意書
    不列入徵收，俟日後重劃後時再行參加土地分配。」，而否准其請，原告不服，
   循序提起行政訴訟。
乙、兩造聲明：
一、原告聲明求為判決：(一)訴願決定及原處分均撤銷。(二)被告應即徵收或價購原告所
    有坐落台中市○○區○○段七二五地號，面積四○九五平方公尺之土地全部。
    (三)願供擔保，請准宣告假執行。
二、被告聲明求為判決：原告之訴駁回。
丙、兩造之陳述：
壹、原告起訴意旨略以：
一、按原告於八十二年三月十五日所簽立之之「土地使用同意書」，內容為「原告同
    意不列入八十二年度之土地徵收案，待將來列入（市地）重劃時，再參加土地分
    配，且爾後不得要求任何補償。」，性質應屬行政契約，有法律優位原則及法律
    保留原則之適用。惟迄今已十年，被告無法市地重劃，有違誠信原則。
二、次按「重劃地區選定後，主管機關應擬具市地重劃計畫書報請上級主管機關核定
    」、「徵收土地，由中央主管機關核准之」，分別為市地重劃實施辦法第十四條
    第一項及土地法第二百二十二條定有明文。本件被告未就與原告訂立之土地使用
    同意書，報請上級機關同意，依行政程序法第一百四十條第二項規定，該行政契
    約自不生效力，是被告使用系爭土地顯不合法。
三、縱該土地使用同意書係屬合法，然被告拖延十年未依上開規定及市地重劃與都市
    計畫業務聯繫作業要點第二點規定辦理市地重劃、徵收或價購，且已屬給付遲延
    ，原告本得援引行政程序法第一百四十七條第一項規定之情事變更原則，請求被
    告調整契約內容，亦即予以徵收或價購，或為市地重劃；如不能調整，亦得終止
    契約，原告亦以九十一年十二月五日之書狀為終止契約之意思表示。再者，本件
    行政契約應解為附有解除條件，今條件既已成就，被告自應依該土地使用同意書
    第一項第四款之約定辦理徵收或價購。另系爭土地因無經歷年代久遠，供不特定
    公眾通行之過去事實，自非大法官釋字第四○○號解釋所稱「既成現有巷道」。
四、被告於八十九年十二月二十一日買受座落台中市○○區○○段三一四四之三、三
    一四四之八、三一四四之九、三一四四之十地號等四筆土地，上開四筆土地與本
    件系爭土地同為台中市○○路即八十公央路面寬之外環道，被告明顯違反行政平
    等原則。至被告所提之內政部八十一年六月三十日函，係被告辦理八十一年度北
    屯區○號道路工程用地徵收事件，而本件土地坐落於西屯區，且為行政契約事件
    ，兩者間毫無相涉。
五、依行政程序法第一四七條第二項規定，行政契約當事人之一方為人民時，行政機
    關為維護公益，得於補償相對人之損失後，命其（人民）繼續履行原約定之義務
    。又依行政訴訟法二○三條第一項規定：「公法上契約成立後，情事變更，非當
    時所得預料，而依其原有效果顯失公平時，行政法院得依當事人聲請，為增、減
    給付或變更、消滅其他原有效果之判決」。
貳、被告答辯意旨略以：
一、按台中市○○○○○道路，因部分路段係屬台中市都市計劃優先及後期發展區，
    始得辦理土地徵收，為利工程進行，乃依內政部八十一年六月三十日台內地字第
    八一八七四八四號函於未辦理市地重劃前，為興築道路之需要，經徵得土地所有
    權人出具同意書先行提供土地使用，俟將來舉辦市地重劃時，再依重劃法令規定
    分配土地；被告依上述函示，先行召開使用土地說明會，並於會中說明該道路位
    於優先及後期發展區，重劃之時程無法確定，乃徵求土地業主提供土地使用同意
    書後辦理開闢，因當時尚無法令規定，如採徵收方式，則其補償價格，為公告地
    價加四成予以補償，故未提供同意書者，則依上述徵收規定辦理。
二、本件原告所有台中市○○區○○段七二五地號土地位於八十米外環道路（新生段
    ）、東側三十米水溝及十五米預定道路用地，經原告立具土地先行使用同意書在
    案，同意被告先行使用，因重劃至今仍未實施，原告乃要求補償，因類此出具同
    意書供被告先行使用之案件甚多，若採徵收方式辦理，金額龐大，非被告財政所
    能負擔，乃以九十一年六月十日府建土字第○九一○○八二八六五號函復原告，
    所請俟財源寬裕時，再行研議，尚無違誤。
　　理  由
一、原告未於言詞辯論期日到場，又無民事訴訟法第三百八十六條所列各款情形，爰
    依被告之聲請，由其一造辯論而判決，合先敘明。
二、本件原告所有坐落台中市○○區○○段七二五地號土地，為台中市○○路（八十
    米）道路用地，原告於九十一年五月十日向被告請求依法辦理徵收補償，被告以
    九十一年六月十日府建土字第○九一○○八二八六五號函否准其請，原告不服，
    循序提起行政訴訟。訴稱：原告於八十二年三月十五日所簽立之「土地使用同意
    書」，性質屬行政契約，惟迄今已十年，被告未依此同意書，依市地重劃實施辦
    法第十四條第一項、市地重劃與都市計畫業務聯繫作業要點第二點規定及土地法
    第二百二十二條定報請上級機關同意辦理市地重劃、土地徵收或價購數，有違誠
    信原則。且依行政程序法第一百四十條第二項規定，該行政契約自不生效力，被
    告使用該土地為不合法。縱該同意書屬合法，被告已屬給付遲延，原告依行政程
    序法第一百四十七條第一項規定之情事變更原則，請求被告調整契約內容，亦即
    予以徵收或價購，或為市地重劃；如不能調整，亦得終止契約，原告亦以九十一
    年十二月五日之書狀為終止契約之意思表示。又該行政契約為附有解除條件，今
    條件既已成就，被告自應依約定辦理徵收或價購。再該系爭土地因無經歷年代久
    遠，供不特定公眾通行之過去事實，自非大法官釋字第四○○號解釋所稱「既成
    現有巷道」。
三、關於原告請求撤銷原處分及訴願決定部分，經查，本件係原告所有坐落台中市○
    ○區○○段七二五地號土地，為台中市○○路（八十米）道路用地，原告於八十
    二年三月十五日所簽立之「土地使用同意書」，內容為「原告同意該土地市政府
    先行使用，不列入八十二年度之土地徵收案，待將來列入（市地）重劃時，再參
    加土地分配，且爾後不得要求任何補償。」等語，嗣原告於九十一年五月十日向
    被告提出請求書，請求依法辦理系爭土地徵收補償，按原告既簽立土地使用同意
    書，依此同意書之內容及標的，被告使用系爭土地即有正當權源，又國家因公共
    事業之需要或實施國家經濟政策，雖得依法徵收私有土地，但私有土地所有權人
    除法律另有規定外，則不得主動請求國家徵收其土地。是被告以九十一年六月十
    日府建土字第○九一○○八二八六五號函即原處分復略以：「．．．經查係．．
    ．道路用地，本府業依台端簽具之土地同意書不列入徵收，俟日後重劃後時再行
    參加土地分配。」，而否准其請，並無違法之處，訴願決定予維持，亦無不合，
    是原告請求撤銷原處分及訴願決定，為無理由，此部分之訴應予駁回。
四、關於原告請求被告應即徵收或價購原告所有坐落台中市○○區○○段七二五地號
    ，面積四○九五平方公尺之土地全部之部分。按行政契約之意義，係指以行政法
    上之法律關係為契約標的（內容），而發生、變更或消滅行政法上之權利或義務
    之合意而言（依行政程序法第一百三十五條規定及參照我國及德國學說）。而本
    件原告於八十二年三月十五日所簽立之「土地使用同意書」予被告，大意為原告
    同意該土地市政府先行使用系爭土地，不列入八十二年度之土地徵收案，待將來
    列入（市地）重劃時，再參加土地分配，且爾後不得要求任何補償等語，此種情
    形乃原告同意被告使用系爭土地為台中市○○路（八十米）道路用地，屬兩造間
    對於該土地所發生之特別地役權關係，本屬私法上之權利義務性質，是此同意書
    是否為行政契約，已非疑問，即使此附有該土地得於來日列入市地重劃，原告參
    加分配土地之條件，而須被告以公權力介入之情形，此同意書解為行政契約，再
    縱使原告對此同意書，依情事變更原則行使契約終止權而對被告終止契約，抑或
    調整契約內容，此為該行政契約終止後，雙方負回復原狀之責任，原告得對被告
    請求還返系爭土地之問題。再者，此部分原告係請求被告應辦理徵收或價購系爭
    土地，且原告又主張其已對被告終止此所謂之行政契約，本院自無適用行政訴訟
    法第二百零三條第一項規定（公法上契約成立後，情事變更．．．行政法院得依
    當事人聲請，為增、減給付或變更、消滅其他原有效果之判決）之餘地。又依前
    述，私有土地所有權人除法律另有規定外，並無主動請求國家徵收其土地之權利
    ，又原告雖陳稱系爭土地因無經歷年代久遠，供不特定公眾通行之過去事實，非
    屬司法院大法官會議釋字第四○○號解釋所稱「既成現有巷道」之情形，無該解
    釋意旨之適用，然依前述，原告對於被告並無要求其辦理徵收或價購系爭土地之
    權利，是此部分原告之訴，為無理由，併予駁回。
五、至原告另稱被告於八十九年十二月二十一日買受座落台中市○○區○○段三一四
    四之三、三一四四之八、三一四四之九、三一四四之十地號等四筆土地，上開四
    筆土地與本件系爭土地同為台中市○○路即八十公央路面寬之外環道，被告明顯
    違反行政平等原則乙節。惟此部分原告並未舉證證明上開四筆土地之土地所有權
    人，與被告有簽訂相同情形之同意書，先由被告使用土地，經相當時間，被告再
    予以價購，而僅對於原告未予價購系爭土地等情，是原告此部分主張，亦難謂有
    據，併予敘明。
六、再本件原告另行請求願供擔保，請准宣告假執行，按行政訴訟法並無如民事訴訟
    法第三百九十條有關原告得聲請假執行之規定，此規定又未為行政訴訟法所規定
    準用之，是原告此部分請求，於法無據，亦併予駁回。
據上論結，本件原告之訴為無理由，爰依行政訴訟法第第一百九十五條第一項後段、
第九十八條第三項前段，第二百十八條，民事訴法第三百八十五條第一項前段，判決
如主文。
中　　華　　民　　國　　九十一　　　年　　　十二　　　月　　十八　　　　日
                 臺 中 高 等 行 政 法 院   第 四 庭
                                審 判 長 法  官　沈　應　南
                                         法  官　黃　淑　玲
                                         法  官　許　武　峰
右正本證明與原本無異。
如不服本判決，應於判決送達後二十日內向本院提出上訴書狀，其未表明上訴理由者
，應於提起上訴後二十日內向本院提出上訴理由書（須依對造人數附具繕本）；如於
本判決宣示或公告後送達前提起上訴者，應於判決送達後二十日內補提上訴理由書（
須附繕本）。未表明上訴理由者，逕以裁定駁回。
提起上訴應預繳送達用雙掛號郵票拾份（每份三十四元)。
中　　華　　民　　國　　九十一　　　年　　　十二　　　月　　十八　　　　日
                                     法院書記官  詹  靜  宜
